【裁判字號】    99,簡上,340
【裁判日期】    990927
【裁判案由】    偽造文書
【裁判全文】
臺灣桃園地方法院刑事判決             99年度簡上字第340號
上  訴  人  臺灣桃園地方法院檢察署檢察官
被      告  丙○○
上列上訴人因被告偽造文書案件，不服本院中華民國98年12月31
日99年度壢簡字第1151號第一審刑事簡易判決（聲請簡易判決處
刑書案號：97年度偵字第8146號、移送併辦案號：97年度偵字第
15604號），提起上訴，本院管轄之第二審合議庭判決如下：
    主  文
上訴駁回。
    事  實
一、緣丙○○與甲○○為夫妻，因故離婚，緣二人於民國93年間
    ，購得位在桃園縣桃園市○○路○段145號2樓房屋，登記在
    甲○○名下，並以丙○○為借款名義人，以上開房屋及其坐
    落之基地，設定抵押權予台新國際商業銀行（下稱台新銀行
    ）貸款新臺幣（下同）200萬元。甲○○之母乙○○於94 年
    3月25日將191萬2千3百59元之款項，匯至丙○○開設之台新
    銀行三重分行帳號00000000000000號帳戶內，作為清償上開
    貸款使用，嗣乙○○事後得知甲○○並未收取該筆款項，認
    為丙○○無法律上之原因而受領該筆款項，遂依不當得利之
    法律關係，向本院訴請丙○○返還該筆款項連同利息，本院
    以95年度訴字第730號判決丙○○應支付同額之款項及利息
    予乙○○，丙○○不服，向臺灣高等法院提起上訴，臺灣高
    等法院以95年度上訴字第816號判決駁回上訴確定。豈料丙○○竟基於偽造私文書並進而行使之犯意，明知未與乙○○
    簽訂「款項借用證」、「債權抵銷協議書」，為謀規避返還
    該筆款項之責任，於不詳時間地點，先取得來源不詳之乙○○親筆簽寫姓名、住址等字跡，將之黏貼於上述款項借用證
    、債權抵銷協議書上，另持其於不詳時地所偽刻之「乙○○
    」印章，將之用印於其上，而有如附表所示之印文，藉此虛
    偽製作該款項借用證、債權抵銷協議書，佯裝因與乙○○、
    甲○○間存有金錢借貸等交易往來關係，已達成和解及還款
    協議，始自乙○○取得該筆款項，具有受益之法律上原因。
    旋於96年7月10日，持該款項借用證向臺灣高等法院聲請再
    審而行使之，臺灣高等法院以96年度再字第45號審理；又於
    96年7月12日，持該債權抵銷協議書向臺灣高等法院行使，
    謊稱已與乙○○、甲○○達成還款協議，約定由乙○○匯款
    清償上開貸款，再由丙○○依約歸還借據予甲○○，佯示取
    得該筆款項係出於上開協議而受益，足以生損害於乙○○及
    司法機關審判之正確性。
二、案經乙○○訴請臺灣桃園地方法院檢察署檢察官偵查後聲請
    簡易判決處刑及移送併辦。
    理  由
壹、證據能力
    按被告以外之人於審判外之言詞或書面陳述，除法律有規定
    者外，不得作為證據；被告以外之人於審判外之陳述，雖不
    符前4 條之規定，而經當事人於審判程序同意作為證據，法
    院審酌該言詞陳述或書面陳述作成時之情況，認為適當者，
    亦得為證據，刑事訴訟法第159 條第1 項、第159 條之5 第
    1 項分別定有明文。查本案所引用認定被告犯罪事實之各項
    傳聞證據之證據方法，業經被告丙○○、檢察官均同意援用
    作為證據，揆諸前揭法條規定，均有證據能力，合先敘明。
貳、認定事實所憑證據及認定理由
一、訊據被告矢口否認有偽造文書之犯行，辯稱：我沒有做這件
    事情，是乙○○與甲○○做好之後交給我簽的等語。惟查：
(一)、證人乙○○於原審證稱：92年所簽的借據及93年3月3日簽的
    協議書上面的簽名及地址都是我的字，但不是我的印章，而
    甲○○的名字及甲○○名字後面的住址，不是我的字，是否
    甲○○的字，我不清楚，但我沒有印象看過該紙借據跟協議
    書。我與被告間有很多訴訟糾紛，我懷疑我在其他文件上的
    簽名及書寫地址，被告用剪貼或是其他的方法偽造上去等語
    （見本院壢簡字第73頁），核與其於偵訊指稱：上述文件上
    乙○○之簽名沒錯，但這是被告將雙方之前往來之文件，刻
    意剪下來我的簽名拼湊合成的，且款項借用證上印文並非我
    所有印章之印文等語相符（見臺灣桃園地方法院檢察署96年
    度他字第10333號卷第2、3頁）。又乙○○於偵查中並提出
    其印章之印文，與款項借用證上之印文顯有不同，核其證言
    尚屬一致。
(二)、被告與告訴人乙○○、甲○○簽立款項借用證與債權抵銷協
    議書之目的，據被告於原審時稱：甲○○偷我的錢，我在92
    年是有要提告，但還沒有正式提告，警察建議我，我跟甲○○是夫妻，如果我告了以後，就只有偵辦，所以警察建議我
    可以用寫借據的方法來解決，但是在93年的時候，甲○○要
    偷拿這個借據回來，後來我又發現明確的證據，確定是甲○○去偷領的，所以我正式提告，要叫甲○○出來解決問題，
    所以提告之後，我才又在94年間跟甲○○寫協議書，處理93
    年告甲○○竊盜的事情，以解決92年寫的那張借據等語（見
    本院壢簡字卷第72反面頁），依其所陳，顯謂被告與乙○○
    、甲○○間簽立款項借用證與債權抵銷協議書係為解決被告
    對甲○○提告竊盜一事，而於94年3月3日簽立債權抵銷協議
    書之後，乙○○於94年3月25日匯款191萬2千3百59元至丙○○台新銀行三重分行上開帳戶內，此有款項借用證、債權抵
    銷協議書、匯款資料等在卷可考（見臺灣桃園地方法院檢察
    署96年度他字第3061號卷第8、14頁、本院95年度訴字第730
    號民事卷宗第5頁），既然如此，雙方已達成和解，告訴人
    乙○○亦依照協議內容匯款至被告上開帳戶內，則雙方間就
    盜領存款之爭議即已終結，何以(1)被告於95年7、8月間，向
    本院民事庭對甲○○提起損害賠償之訴？（見本院95年10月
    30日之95年度訴字第765號判決）(2)被告於94年8月31日方至
    楊梅分局楊梅派出所報案，並向員警指稱：我是在94年3月
    份發現存摺中，存款有缺少，直到94年8月27日向彰化銀行
    調取取款單據才發現被甲○○盜領等語。復於同年9月26日
    向員警指稱：我是92年9月至10月份知道我的存款有短少但
    不知道是何人所領，我是94年6月中旬（正確日期我不記得
    ）確定知道是甲○○所盜領的。我與甲○○目前還是夫妻關
    係。我要提告訴我要對甲○○提出竊盜告訴等語（見臺灣桃
    園地方法院檢察署95年度偵字第1635號卷第17至19、22頁）
    ，就被告上揭舉措，毋寧怪哉，由徵被告究否因其陸續於92
    年間、94年3月間向桃園縣警察局楊梅分局提出甲○○盜領
    其存款之告訴，為求和解，而與甲○○、乙○○分別簽立上
    開款項借用證、債權抵銷協議書乙節存在，即非無疑。
(三)、再細繹被告於本院審理時稱：「（問：你這次是去告人家竊
    盜，時間是在94年8月，但是按照你的說法，在94年3月都已
    經解決了，錢也已經還了，事情都已經終了了，你怎麼會到
    8月時才去告人家竊盜？）那時候不知道發生什麼事情，那
    時候她媽媽也去告我不當得利。（問：乙○○告你不當得利
    是在95年5月9日跟你94年8月去告甲○○竊盜罪，差了9個月
    ，你怎麼會莫名其妙，就一件都已經和解了，事情都已經事
    過境遷了，你怎麼會就一件都已經雲淡風清的事情去告她竊
    盜案？）那時候不知道發生什麼事情，我那時候已經跟甲○○離婚了，我都已經沒有跟她往來了，我也不知道是什麼事
    情去告她。」等語（見本院簡上字卷第74及其反面頁），無
    法就其對甲○○提起竊盜告訴與簽立款項借用證、債權協議
    書之關連性自圓其說。又且，被告於本院審理時稱：款項借
    用證是在我面前簽的，隔了幾天，差不多10天以內，乙○○
    有來，再讓我簽，等乙○○簽完之後，我才簽等語（見本院
    簡上字卷第71及其反面頁），核與其於檢察事務官詢問時稱
    ：我親自有看見告訴人簽立款項借用證明，時間就是92年6
    月18日，在楊梅鎮○○街23號我與甲○○的住處，乙○○與
    甲○○一起簽好之後，就當場交給我等語（見臺灣桃園地方
    法院96年度他字卷第3061號卷第26、27頁），就上開款項借
    用證之簽署過程，說詞前後不一。再查，被告於本院審理另
    稱：我跟甲○○離婚後，因為財產分配的事情有跟甲○○發
    生爭執，甲○○一直說要出國，甲○○本來說房子不會賣，
    要把房子留給小孩，後來又說要出國、賣掉房子，我那時候
    有聽到風聲，很緊張，想要先求償這180萬元，所以我那時
    候才去警察局告她竊盜等語（見本院簡上字卷第75頁），此
    主張被告於上開竊盜案件及本案偵查迄今，未曾提出隻字片
    語，又查被告與甲○○於94年3月17日經本院以93年度婚字
    第918號判決裁判離婚，被告復於94年間對甲○○提起請求
    夫妻剩餘財產分配之訴（見本院94年3月14日之93年度婚字
    第918號判決、本院95年10月8日之94年度家訴字第157號判
    決），所要求分配之財產既係針對上開房屋，則被告豈有於
    94年8月31日對甲○○提起竊盜告訴之必要，此舉顯令人匪
    夷所思。
(四)、又被告為乙○○向法院訴請返還不當得利之際，始終未提出
    上述文件作為證據，迨被告於聲請再審時，始以上述文件於
    96年7月搬家時尋獲為由，提出於再審法院供為審認，其等
    文件乃佐證被告與乙○○、甲○○間之債權債務關係，且金
    額非低，衡情被告自應加以妥善保管。酌之被告於本院審理
    時稱：簽完款項借用證後，我夾在夾子裡面，而且我還有影
    印起來，放在書裡面，後來正本被甲○○拿走。94年3月跟
    甲○○和解後，我就影印債權抵銷協議書，跟款項借用證影
    本放在同一本書裡面等語（見本院簡上字卷第71反面、74反
    面頁），被告既將款項借用證正本將以影印1份，當認此文
    件極為重要，其後該款項借用證正本又被甲○○拿走，再行
    簽立債權抵銷協議書後，並與款項借用證一併放置，自更審
    慎保管該等文件之藏放，焉有任該等文件一併遺失而無法在
    告訴人乙○○對其提出之不當得利返還訴訟中主張之理。此
    外，被告於本院審理時辯稱：在不當得利民事事件一審審理
    過程中，我有跟法官說明過這個過程，法官叫我拿出證據。
    法官有記載等語（見本院簡上字卷第31頁），然遍觀告訴人
    乙○○與被告間返還不當得利等事件一審民事卷宗，被告均
    無如此主張或陳述，經本院調閱本院95年度訴字第730號返
    還不當得利等民事卷宗確認無訛，又證人即被告於上開民事
    事件二審訴訟代理人丁○○律師於本院審理時證稱：被告說
    他那時候跟他的前妻有簽一個協議書，我當時問他這個協議
    書是什麼內容，他大概有講說他跟他的前妻有什麼盜取他的
    存簿款項的糾紛，然後我就請他把這個協議書拿出來，當時
    他說他找不到...... 等語。另證稱：「（問：這樣在整個
    二審的訴訟過程中，有無曾經以書面或口頭的方式主張過這
    個協議的存在？）沒有，因為丙○○好像有請我不要主張這
    個。（問：為什麼丙○○不要你主張這個？）站在律師的立
    場，縱使無法舉證應該也會聲明給法官聽，所以應該是丙○○叫我不要主張」等語。（見本院簡上字卷第51、52反面、
    53頁），倘確有此份債權抵銷協議書之存在，對被告言乃一
    積極有利之事證，站在律師立場，無論當時被告是否因遺失
    該文件而無法提出，衡情應仍會向法院提出口頭之主張，使
    法院以自由心證判斷事實之真偽，然被告卻捨此不為，反要
    求其之律師無須提出主張，此舉顯與其一再聲稱有向民事一
    、二審法院主張、陳報等情相悖；況且，被告於本院審理時
    又稱：我在（民事）第二審有稍微跟法官講過，法官叫我拿
    證據，後來我自己寫一份陳報狀等語，然詳閱上該事件之第
    二審訴訟卷宗內被告於95年11月23日所提出之陳報狀，該陳
    報狀內容雖有提及借據一事，但其所言該借據係告訴人乙○○所寫，約100萬左右，甲○○有背書，後來甲○○處理完
    貸款後，我就將乙○○的借據歸還甲○○等語，核與被告所
    簽立之本案款項借用證或債權抵銷協議書之金額、緣由、事
    後之處理等不符，另被告於95年1月30日提出之陳報狀，所
    載內容，亦與上開款項借用證、債權抵銷協議書無涉，足見
    被告所辯，委不足採。
(五)、末查，被告於偵訊時辯稱：該債權抵銷協議書係乙○○於94
    年3月間，由甲○○備妥A4大小紙張，以電腦繕打協議內容
    ，先由乙○○與甲○○簽寫姓名後，再交由被告填寫姓名、
    國民身分證統一編號云云，惟查上述文件內容文字歪斜，且
    編排不齊，尚難認為係經由電腦繕打而成，且內容之「立書
    人甲○○」欄位部分，僅填寫甲○○之姓名及國民身分證統
    一編號，「同意人乙○○」部分，僅有填寫乙○○之姓名及
    住址，獨缺乙○○之用印，倘此文件係甲○○、乙○○與被
    告簽訂作為清償借款之憑據，自當無如此輕率之理。
二、稽之各項事證，足徵被告與甲○○間根本並無其所謂因為與
    甲○○就竊盜告訴事件達成和解，而與告訴人乙○○簽立上
    開款項借用證、債權抵銷協議書等情存在，既然此前提並不
    存在，則告訴人乙○○自無與被告簽立該等文件之必要，至
    上開文件內，甲○○是否確有簽署姓名並在其上用印，及與
    被告簽立該等文件之用意何在？因甲○○另案通緝無從傳訊
    ，是否為其與被告共同在告訴人不知情之情形下，另因其他
    目的，將告訴人乙○○列為文書製作人所偽造，亦非無可能
    。是被告上開辯解，乃係臨訟飾詞，殊難採值，此部分之事
    實堪以認定。本案事證明確，被告犯行明確，應予論罪科刑
    。
、論罪科刑
一、核被告所為，係犯第210條、第216條行使偽造私文書罪。被
    告偽造「乙○○」之印章、印文及盜用「乙○○」之署押之
    行為，均係為造私文書之階段行為，已為偽造私文書之行為
    所吸收，偽造私文書之低度行為復為其行使之高度行為所吸
    收，均不另論罪。至併案部分與聲請之事實，屬事實上同一
    之犯罪事實，本院自得一併審究。聲請簡易判決處刑書另指
    稱被告於不詳時間地點，取得來源不詳之「甲○○」親筆簽
    名、住址等字跡，黏貼於款項借用證及債權抵銷協議書，又
    偽刻甲○○之印章，蓋用於上述文件等語，因甲○○另案通
    緝無從傳訊，此部分僅有卷附甲○○審判外所寫書信可供參
    考，核屬傳聞證據，本不足憑，足以甲○○既未到庭證述，
    本案又容有上述甲○○與被告共同犯本案犯行之合理懷疑，
    因而其審判外陳述之證明力更低，又上述書信內容，僅提及
    甲○○本人並無簽寫款項借用證及債權抵銷協議書，並無說
    明於上述文件所示之「甲○○」署押、印文及偽造文書是否
    為真，此乃涉及偽造、盜用署押和印文之認定，依卷內證據
    不足以證明何者為真，本應為無罪之諭知，惟檢察官認此部
    分與前述經本院已論罪部分應有想像競合犯之裁判上一罪關
    係，爰不另為無罪之諭知，併此敘明。
二、原審基此認定，認本案事證明確，依刑事訴訟法第449條第1
    項、第3項、第454條第2項，刑法第210條、第216條、第219
    條、第41條第1項前段、第74條第1項2款之規定，並審酌被
    告曾係乙○○女婿之身分，其因債務糾紛，而冒用乙○○名
    義，偽造印文、盜用署押、偽造私文書並進而行使，因而對
    被害人造成之損害，其犯罪動機、目的，及犯罪後矢口否認
    等一切情狀，量處有期徒刑2月，且認被告前雖曾因故意犯
    罪受有期徒刑以上刑之宣告，惟於執行完畢後，5年以內未
    曾因故意犯罪受有期徒刑以上刑之宣告，有臺灣高等法院被
    告前案紀錄表一件在卷可查，茲念本案尚涉及甲○○究有無
    向乙○○據實以告之合理懷疑，被告係因一時失慮，以致誤
    罹刑章，經此偵查及本院刑之宣告後，當知有所警惕而無再
    犯之虞，本案無論自一般或特別預防之刑責考量目的，本院
    認對被告所宣告之刑均以暫不執行適當，併予宣告緩刑2 年
    ，以啟自新，並依刑法第219條規定，沒收如附表所示之偽
    造「乙○○」印文4枚。經核此部分認事用法，並無違誤，
    量刑亦屬妥適。至原審贅引刑法第217條第1項、第2項，刑
    法施行法第1條之1第1項、第2項前段之規定，惟此與本案犯
    罪情節並無影響；另原審所持被告偽造「乙○○」印文之印
    章不予宣告沒收之理由，雖容有誤會，然參酌該印章即係偽
    造，被告為免徒留犯罪跡證，應會立即將該印章丟棄或滅失
    ，是應業已滅失，因之，該印章，自毋庸諭知沒收，其結果
    並無二致，應予維持。檢察官雖據告訴人乙○○之請求，略
    稱被告迄今未賠償告訴人所受損害，原審之量刑過輕等語，
    提起上訴。惟按法官於有罪判決如何量處罪刑，甚或是否宣
    告緩刑，均為實體法賦予審理法官裁量之刑罰權事項，法官
    行使此項裁量權，自得依據個案情節，參酌刑法第57條所定
    各款犯罪情狀之規定，於法定刑度內量處被告罪刑；除有逾
    越該罪法定刑或法定要件，或未能符合法規範體系及目的，
    或未遵守一般經驗及論理法則，或顯然逾越裁量，或濫用裁
    量等違法情事之外，自不得任意指摘其量刑違法，最高法院
    80年台非字第473號、75年台上字第7033號、72年台上字第
    6696號、72年台上字第3647號等判例可資參照。準此，法官
    量刑，如非有上揭明顯違法之情事，自不得擅加指摘其違法
    或不當。查，原審業已就被告犯行、告訴人所受損害程度、
    被告惡性及犯後態度等因素均予詳參，復經本院審酌全案情
    節，認原審認事用法並無不當，量刑亦甚妥適，已如前述。
    是檢察官依告訴人乙○○請求提起上訴認原審量刑過輕，並
    無理由，應予駁回。
據上論斷，應依刑事訴訟法第455條之1第1項、第3項、第368 條
，判決如主文。
本案經檢察官陳淑蓉到庭執行職務。
中    華    民    國    99    年    9     月    27    日
                  刑事第十一庭  審判長法  官  蔡榮澤
                                      法  官  吳宗航
                                      法  官  汪曉君
以上正本證明與原本無異。
不得上訴。
                                      書記官  楊晴文
中    華    民    國    99    年    9     月    27    日
【附表】
┌──┬────────────────┬────┬──────────┐
│編號│     應 沒 收 之 物 名 稱       │  數量  │        頁碼        │
├──┼────────────────┼────┼──────────┤
│ 1  │款項借用證上偽造「乙○○」之印文│二枚    │臺灣桃園地方法院檢察│
│    │                                │        │署96年度他字第3061號│
│    │                                │        │卷第8 頁            │
├──┼────────────────┼────┼──────────┤
│ 2  │款項借用證上偽造「乙○○」之印文│二枚    │臺灣桃園地方法院檢察│
│    │                                │        │署96年度他字第10333 │
│    │                                │        │號卷第7 頁          │
└──┴────────────────┴────┴──────────┘

司法院資訊處製作；財團法人民間司法改革基金會備份。
